台灣高等法院刑事判決　　　　　　100年度侵上訴字第231號
上　訴　人　劉秉烜
選任辯護人　羅凱正律師
上列上訴人因妨害性自主案件，不服台灣台北地方法院99年度訴
字第1785號，中華民國100 年8 月22日第一審判決（起訴案號：
台灣台北地方法院檢察署99年度偵字第14848 號），提起上訴，
本院判決如下：
    主  文
原判決撤銷。
劉秉烜侵入住宅對於女子以強暴之方法而為性交，未遂，處有期
徒刑參年捌月。
    事   實
一、劉秉烜係00000000（真實年籍姓名詳卷，下稱A女）之姊夫
  ，利用其妻偕同女兒赴香港之機會，於民國99年6 月13日清晨
  5 、6 時許，在台北市○○區○○路4 段265 巷5 弄18號7 樓
  ，基於強制性交之犯意，侵入A 女所租用之房間，以身體強壓
  在A 女身上，並抓住A 女雙手，致A 女無法反抗，再將手伸入
  A 女上衣內，解開A 女胸罩，以違反A 女意願之強暴方式，欲
  對A 女為性交行為，經A 女奮力掙扎，以口咬傷劉秉烜右上臂
  ，劉秉烜始未得逞。
二、案經A女訴由台北市政府警察局大安分局報請台灣台北地方
  法院檢察署檢察官偵查起訴。
    理   由
一、關於證據能力
  (一)上訴人即被告劉秉烜於偵查、原審及本院所為之供述，非出
    於強暴、脅迫或其他非法方式取得，其自白出於任意性，並
    與事實相符（詳見後述），有證據能力。
  (二)現場照片，係本於機械原理，攝製現場之情景而成，無人為
    之因素，無傳聞法則之適用，有證據能力。
  (三)被告以外之人於偵查中向檢察官所為之陳述，除顯有不可信
    之情況者外，得為證據，刑事訴訟法第159 條之1 第2 項定
    有明文。因該被告以外之人（含共同被告、共犯、被害人、
    證人等），於偵查中向檢察官所為之陳述，性質上仍屬傳聞
    證據，即審判外之陳述，然因檢察官依法有訊問被告、證人
    及鑑定人之權，證人、鑑定人且須具結，而檢察官向被告以
    外之人所取得之陳述，原則上均能遵守法律規定，不致違法
    取供，其可信性極高，為兼顧理論與實務，因而規定除顯有
    不可信之情況者外，得為證據。本件被告辯護人於本院審理
    中具狀表示證人即被害人A 女、陳宗麟偵查中之陳述，無證
    據能力。經查，本件證人A 女、陳宗麟於檢察官偵訊時所為
    之證述，雖屬被告以外之人於審判外所為之陳述，惟其等係
    於檢察官偵查中基於證人之身份而為陳述，並經合法具結，
    有證人結文在卷可稽，被告、辯護人在本院復均表示本件並
    無非法取供之情形，是顯無不可信之情況，依首揭說明，上
    開證人之證述，自有證據能力。至於被告辯護律師主張A 女
    之證詞有前後不一之處，屬證據證明力之問題。
二、認定被告犯罪所憑之證據及理由
  (一)被告僅供認其於前揭時、地因細故與A 女發生爭執，因而遭
    A 女咬傷其右上臂，矢口否認有何強制性交未遂之犯行，辯
    稱：當日凌晨5 時許，我與A 女於餐廳因生活瑣事發生爭執
    ，有些拉扯動作，A 女就用牙齒往我右上臂咬了一口，有關
    A 女之指控，前後不一致，不足採信等語。
  (二)因使用租賃物而支付之對價，即為租金，其約定之名稱如何
    ，原非所問（最高法院46年台上第519 號民事判例參看）。
    A 女基於抵銷之意思，自98年10月起，以其對被告之借款利
    息債權，充抵其向被告轉租其中一間房間租金乙節，為被告
    於警詢所承認（偵字第14848 號卷第6 頁），於本院準備程
    序亦坦承不諱：「（受命法官問：是否以1 個房間供A 女使
    用，當作償付本息的方法？）是的」等情（本院100 年10月
    21 日 準備程序筆錄第2 頁）；證人即被告之妻郭嘉蕙於原
    審具結證述：「（被害人為何會居住在妳家？）因為我欠她
    錢，為了抵利息，我讓她住在我們家一個房間。」（原審卷
    第57 頁 ）；證人A 女亦於原審具結證稱：「（案發地點）
    是我姊姊家中我自己的房間，我在我姊姊家有固定房間。」
    （原審卷第42頁）。因此，被害人A 女係基於租賃之法律關
    係，居住於被告處所之一固定房間，殆無疑義。
  (三)據證人A 女於檢察官第一次訊問時證稱：「我今天（民國99
    年6 月13日）早上6 點左右，在……（被害人落淚）信義路
    4 段265 巷我姊姊和姊夫的承租處，我當時在睡覺，覺得好
    像有人，我就醒來，我姊夫就在我身上，他是壓在我身上，
    我就叫他走開，我嚇一跳，用手推他，叫他走開，然後他就
    把我的右手抓到我頭上，然後我跟他說『求求你放過我』，
    他當時應該是沒有穿上衣，因為我有咬到他的肩膀，後來他
    把另外一隻手伸進我的衣服裡，將我的胸罩解開。後來胸罩
    解開之後，我就咬他右肩靠近胸膛的位置，咬了一口，但他
    沒有叫，不過他就停了，之後他跟我說，他搞不懂為什麼我
    把自己搞成這樣，我實在不知道他為何要這樣說，後來他又
    說『妳都不會想要？』我就叫他出去，我大概跟他說了兩次
    ，他就起來，並叫我放輕鬆，並說如果我想要的話，再去找
    他，他就離開房間了，我就馬上跑去鎖門，過了一會兒，我
    就打電話給我前夫，並跟他說事情發生的經過，他叫我報案
    ，我說不要，因為我想那我姊姊怎麼辦，後來我前夫就來陪
    我，因為我前夫就住在與姊姊家同一條巷子，他到的時候，
    打電話給我，我去開門的。我開門的時候，我姊夫在他自己
    的房間裡，從發生後他就沒出房間了，我幫前夫開門後，前
    夫就在我房間吃早餐，我就在打包行李，等到約9 點多，才
    通知我哥哥來接我回我媽媽家。當天我住在我姊姊和姊夫家
    ，是因為我每星期天早上要去台北體育館打羽毛球，我會在
    前一天晚上，把我兩個小孩送到我媽媽家去住，我自己會住
    在姊姊家，這樣我才不需要星期天一大早，要把女兒叫起來
    ，送到媽媽家再去打球。我從今年初開始，就會在星期六送
    到媽媽家，我就住在姊姊家，在這期間，姊夫並沒有任何不
    當的舉止，我姊姊在這星期，帶著她的女兒（3 歲半）到香
    港談生意，所以案發時家裡只剩下我跟姊夫。我印象中，他
    手伸到我的背後，解開我的胸罩，因為我房間睡覺時只開了
    小燈，當時房間暗暗的，而且他在我眼前，正好把光線擋住
    ，所以我看不清楚他穿什麼樣，但我印象中他應該沒有穿上
    衣，因為我印象中咬到的是他的肉。我遭受性侵害時當時受
    到驚嚇，而且睡覺中被嚇醒，我處於很驚嚇的狀態。我被性
    侵害時，因為他很重，我印象中我的左手都無法伸出來，我
    反抗時手腳都有在動，但我不確定有沒有踢到他。……（經
    檢察官勘驗加害人身體，發現加害人右肩處並無任何傷痕，
    惟其右手臂有明顯咬痕，與妳剛剛所言不同，請問有何意見
    ？）我印象中我只能動頭，抬起來咬一下，我以為我是咬到
    他的肩膀，但我不確定正確位置，只知道是他的右側，如果
    說說的位置有錯誤的話，是因為當時他把光線遮住，而且我
    當時被嚇醒。」（偵字第14848 號卷第11-14 頁）；99年9
    月8 日偵查時具結證稱：「被告壓在我身上，當時我在床上
    睡覺，我尖叫要把他推開，他把我的手抓起來，我無法反抗
    ，我請他放過我，他用手解開我胸罩，我只剩頭可以移動，
    所以我就咬他。若他不是要對我性侵，為何他要壓在我身上
    。」（偵字第14848 號卷第41-42 頁）；於原審具結證稱：
    「99年6 月13日早上我在睡覺的時候，我覺得好像有人，所
    以我就醒過來，我就發現我姊夫壓在我的身上，我就開始叫
    ，我有掙扎，可是我不知道我有沒有踢或打到他，因為我就
    開始叫，因為我當時非常的驚慌，他把我的右手拉起來拉到
    我的頭上……他整個人壓在我的身上，他體重很重，所以我
    的左手根本伸不出來，他把我的右手拉起來的時候，我只覺
    得我完蛋了，我跟他說求求你放過我，他什麼都沒有說，他
    就是伸手進來我的背後，把我的胸罩脫掉，這時我就有點抓
    狂，因為我就只剩下頭可以動，我就把頭伸進來咬他，房間
    裡面很暗，他把光線擋住了，我只能確定我咬到他的右邊，
    就是我的左前方，我不能確定是咬到他的胸部或是肩膀或手
    ，是因為我看不清楚，然後我很用力的咬下去，可是他都沒
    有任何反應也沒有叫，之後我印象中他有問我說我搞不清楚
    妳為什麼要把自己弄成這個樣子，我更搞不懂他為何要這麼
    說，他說妳都不會想要嗎，我就叫他出去，我好像說了兩次
    叫他出去，他就起來，叫我放輕鬆，跟我說如果你想要的話
    再來找我，然後他就出去了，出去之後，我就趕快去把門鎖
    起來，打電話給我前夫。那個房間除了喇叭鎖以外，沒有其
    他鎖。我於案發前一天晚上有無鎖門我不確定，因為我睡覺
    時已經很晚了，我不記得有無鎖門。…案發之前，沒有跟被
    告發生過打架事宜。案發當時我姐姐帶她女兒去香港。我剛
    剛說案發時被告把我的右手抓到頭上，他就用手把我的手腕
    拉到我的頭上。我不記得他用哪隻手拉我的右手，我根本看
    不到。」等語明確（原審卷第40頁反面-42 頁）。並經證人
    即被害人前夫陳宗麟於檢訊時結證稱：「案發時我有接到被
    害人電話，她說她在睡覺時被劉秉烜壓在身上，劉秉烜要脫
    她的胸罩，被害人有掙扎，劉秉烜說『妳不是有需要』之類
    的話語，被害人希望我去陪她，劉秉烜後跑回房間，我叫被
    害人先鎖自己的房門，我到時再打電話給她請她看門，被害
    人下樓開門我才能進去，我就與被害人一起上7 樓到她房間
    ，我叫被害人報警，被害人考慮她姊姊，當時被害人的姊姊
    在香港，我建議她先收拾東西搬回家，我幫她整理東西，整
    理之後，我再打電話給她哥哥，叫哥哥來載東西，請她們家
    人商量是否要報警。案發當天早上被害人打幾通電話給我我
    不記得。我到時被害人才講說她有咬劉秉烜，我忘記她說咬
    哪裡。」等語屬實（偵字第14848 號第38頁）。此外復有被
    告右上臂遭咬傷照片9 張（他字第6149號卷第1-4 頁、偵字
    第14848 號卷第18頁）附卷可稽。
  (四)被告、辯護人雖以A 女咬傷被告何處前後反覆為由，質疑其
    證詞可信，然被害人或證人就犯罪情狀之敘述，繫於犯罪情
    境、其對事件之感受、理解、記憶及陳述能力等因素侷限，
    對枝微末節往往無法完整連貫地呈現，不宜以細節上記憶之
    偏差而否認主要內容陳述之真實可信度。依證人A 女所述，
    案發時，其係於熟睡之際遭驚醒，房間內僅有微弱光線，並
    遭被告阻擋，在光線不足、倉促之間，自不能僅以其對咬傷
    究為肩膀或手臂，全盤否定其證詞之可信。倘如被告所辯稱
    其右上臂咬痕係雙方於廚房爭吵時所致，必然為光線充足、
    雙方清醒之際，若證人A 女欲誣陷被告，應較容易指證被告
    咬傷處為何，則A 女一度所述受傷部位有異，係囿於光線不
    足，環境使然。按證人之陳述有部分前後不符，或相互間有
    所歧異時，究竟何者為可採，本院原得本其自由心證予以斟
    酌，非謂一有不符或矛盾，遽認其全部均為不可採信，若其
    基本事實之陳述，果與真實性無礙時，仍得予以採信（最高
    法院74年台上字第1599號判例參看）。本件A 女之證詞，前
    後供述細節雖稍有差異，但其所述被告侵入其房間壓制欲為
    性交行為之基本事實，則前後一致，而被告確有受傷，為被
    告所不爭執，並有前述之照片可參，故A 女所述符合真實而
    可採信。
  (五)次查，依被告於警詢陳稱：「案發當時，我沒有穿上衣，身
    上只穿著一條四角內褲。」、「我平時約晚上23時就寢。
    早上約8 時許起床。」（偵字第14848 號卷第7 頁），於原
    審陳稱：「我跟被害人爭吵是因為她凌晨4 點多，在廚房吵
    架、洗衣服，我已經從凌晨零時忍耐很久，4 點多我就去廚
    房跟A 女爭吵，叫她不要吵我睡覺，我就罵她，叫她回去睡
    覺，中間她就咬我的右上手臂一口。」（原審卷第19頁反面
    ）。被告與A 女為姊夫、妻妹之關係，因男女有別，縱不衣
    冠整齊，在就寢期間，亦鮮有裸露上身僅著內褲與成年女子
    理論，以避瓜田李下，被告明知案發時其妻攜小孩出國，屋
    內僅剩其與A 女2 人，卻陳稱於原本應熟睡之凌晨4 時許（
    應為5 、6 時許），仍赤裸上身，僅著內褲，與A 女於廚房
    爭吵，其辯詞已違常理。復依證人郭嘉蕙證述：「（被告與
    被害人的爭執是否僅止於口角？）沒有動手動腳過，只是口
    頭上之爭執。」（原審卷第57頁反面），被告亦承認：其與
    A 女「偶爾有口角」（偵字第14848 號卷第7 頁）、「她（
    A 女）以前沒有咬過我。」（原審卷第62頁反面）等情觀之
    ，以平素並無肢體衝突，至多僅有口角爭執之2 人，A 女竟
    然張口咬傷被告，顯見被告有特殊之舉動，以致A 女無法忍
    受。且A 女在偵查中同時對被告提出妨害秘密之告訴，因證
    據不足，撤回妨害秘密部分之告訴（偵字第14848 號卷第38
    頁）。顯見A 女並非恣意興訟，A 女之證詞無偏頗之虞。
  (六)被告辯護意旨雖以A 女之姊與被告婚姻關係不睦，為讓姊姊
    能早日離婚，A 女有陷害被告之動機云云。查被告於原審陳
    稱：「結婚第二年我太太就一直想跟我離婚，小孩監護權歸
    誰也尚未決定，我們一直有爭吵離婚這個議題，但是從未有
    實際的動作，我跟我太太只要吵架，我太太就說要離婚，講
    久了就變成口頭上吵架的方式。」（原審卷第63頁反面）；
    至本院100 年10月21日準備程序時，被告與其妻郭嘉蕙之婚
    姻關係，依然存在，並未因本案而仳離，復為被告所承認（
    100 年10月21日準備程序筆錄第2 頁）。證人郭嘉蕙於原審
    證稱：「案發當時我們正在爭奪監護權，我們有在談離婚，
    也討論過監護權的問題，僅是尚未辦離婚，我們只是在討論
    女兒監護權的問題，平常我們也不太有爭執，但是在講到女
    兒監護權的問題時，就會有爭執。」（原審卷第58頁反面）
    。足見被告與其妻雖感情不睦，離婚「只是口頭吵架方式」
    ，雙方「平常不太有爭執」，A 女不會藉此案資為其姊郭嘉
    蕙離婚之理由。
  (七)被告辯護意旨雖另以被告右手臂之傷勢，係被告與A 女發生
    爭執時，遭A 女咬傷置辯。然觀被告身上之咬痕，依照片所
    示，係於被告右上臂靠近身體內側，衡諸常情，爭執之雙方
    對於彼此身體距離甚為敏感，一有異狀，定出手阻擋、迴護
    ，斷無於雙方對峙時，仍任對方隨意欺進貼身、開口咬傷之
    理，是以，雙方應係於身體距離極為貼近，反抗之一方手腳
    遭壓制而不及反抗，情急之際，始張口咬傷他方。由此觀之
    ，證人A 女指證其抗拒被告之性侵而咬傷被告之詞，較合乎
    情理。
  (八)如前所述，A 女以利息債權抵付租金，據被告於本院供稱：
    「（法官問：你跟A 女間的金錢債務，本息何時償清？）算
    到100 年10月。」、「（法官問：是否以1 個房間供A 女使
    用，當作償付本息的方法？）是的。」等情（本院100 年10
    月21日準備程序筆錄第2 頁），而A 女於99年6 月13日本案
    發生之後，隨即搬離原租用房間，此經證人郭嘉蕙、A 女、
    陳宗麟分別證明在卷，被告對此亦不爭執。倘被告無本件令
    A 女難以忍受之行為，A 女應無提前1 年多搬離所租用房間
    之理。
  (九)綜上，被告妨害性自主未遂犯行，堪以認定。
  (十)性侵害之被害女子，通常不願意面對加害者，亦不願意重複
    述說被害之經過，被告聲請傳訊郭晁銘、劉文琪，以查明A
    女所述被告犯罪情節及其避與被告對質之原因，核無必要，
    本院不予傳訊證人郭晁銘、劉文琪。另被告之傷情，確係A
    女咬痕所致，此為A 女及被告所供認，被告請求勘驗現場及
    法務部法醫研究所鑑定，亦無必要。
三、論罪之說明
  (一)刑法第222 條第1 項立法意旨，係認此項各款情狀，較普通
    強姦罪之惡性更為重大，有加重處罰之必要，爰仿加重竊盜
    罪、加重強盜罪、加重搶奪罪之例增訂之，是以各款之構成
    要件，應與加重竊盜罪、加重強盜罪、加重搶奪罪等各款加
    重情狀作相同解釋。而刑法第222 條第1 項第7 款之侵入住
    宅強制性交罪，所謂「住宅」，乃指人類日常居住之場所而
    言，非但公寓、大樓屬之，至公寓、大樓之樓梯間、電梯間
    或頂樓亦屬之，蓋此款加重之目的在於加害人侵害被害人對
    住宅之監督權，妨害其居住安全，應就此部分加重其刑責。
    此見最高法院69年度台上字第1474號判例：「旅客對於住宿
    之旅館房間，各有其監督權，且既係供旅客起居之場所，仍
    不失為住宅，是上訴人於夜間侵入旅館房間行竊，係犯刑法
    第321 條第1 項第1 款於夜間侵入住宅竊盜之罪」，可資參
    酌。另最高法院99年度台上字第4719號判決，亦指出犯罪嫌
    疑人尾隨被害女子進入大廈一樓之電梯間，再將被害女子押
    往頂樓，強制性交得逞，應論以刑法第222 條第1 項第7 款
    之侵入住宅強制性交罪，採相同看法。
  (二)本件A 女就其所租用之房間，係基於租賃之法律關係，業如
    前述，A 女就該房間有獨立監督權，依上說明，A 女所承租
    之房間自仍不失為住宅。從而，被告未經Ａ女同意，擅行侵
    入Ａ女之房間，妨害其居住安全，對Ａ女強制性交未得逞，
    核其所為，係犯刑法第222 條第1 項第7 款侵入住宅以強暴
    方法而為性交之未遂罪。公訴意旨認被告所為係犯刑法第
    221 條第2 項普通強制性交未遂罪，尚有未洽，因其社會基
    本事實同一，自應變更起訴法條，本院並已於準備程序、審
    判程序告知被告、辯護人就此一併答辯，對被告辯護權之行
    使已盡充分保障。
四、原判決之評斷
  (一)被告所為，係犯刑法第222 條第1 項第7 款之加重強制性交
    未遂罪。原判決認定被告係犯刑法第221 條第1 項、第2項
    之普通強制性交未遂罪，卻於理由欄論罪科刑項下誤植為「
    刑法第222 條」（原審判決第8 頁），自有認事用法之不當
    。被告上訴就此雖未指摘，因原判決有前揭可議之處，自屬
    難以維持，應予撤銷改判。
  (二)至於被告上訴爭執A 女床頭櫃為活動式、胸罩是否為調整式
    等細節，按審判期日應調查之證據，係指與待證事實有重要
    關係，在客觀上顯有調查必要性之證據而言，故其範圍並非
    漫無限制，必其證據與判斷待證事實之有無，具有關聯性，
    得據以推翻原判決所確認之事實，而為不同之認定者方屬之
    ，若僅係枝節性問題，或所證明之事項已臻明瞭，而當事人
    聲請調查之證據，僅在延滯訴訟，甚或就同一證據再度聲請
    調查，自均欠缺其調查之必要性。本院認本案事證已臻明確
    ，有關床頭櫃為活動式、胸罩是否為調整式，與本案待證事
    項無關，無調查之必要。
五、量刑之說明
  被告所為，係犯刑法第222 條第1 項第7 款之加重強制性交未
  遂罪。因被告未達既遂之結果，屬未遂犯，依刑法第25條第2
  項規定，按既遂犯之刑度減輕其刑。爰審酌被告為A 女之姊夫
  ，雖無自然血親關係，惟為圖一己性慾之滿足，竟利用妻女不
  在家之際，逾越倫常禮教，對A 女施以性侵害，所為非是，應
  予非難，兼衡其就加重強制性交犯行一再飾詞卸責，未見悔意
  ，及其犯罪之動機、手段、素行、智識程度及生活狀況等一切
  情狀，量處如有期徒刑3年8月，以示儆懲。
據上論斷，依刑事訴訟法第369 條第1 項前段、第364 條、第
299 條第1 項前段、第300 條、刑法第222 條第1 項第7 款、第
2項、第25條第2項，判決如主文。
本案經檢察官田炳麟到庭執行職務。  
中    華    民    國    100   年    12    月    28    日
                  刑事第十九庭審判長法  官  鄧振球
                                    法  官  彭幸鳴 
                                    法  官  曾德水
以上正本證明與原本無異。
如不服本判決，應於收受送達後10日內向本院提出上訴書狀，其
未敘述上訴之理由者並得於提起上訴後10日內向本院補提理由書
（均須按他造當事人之人數附繕本）「切勿逕送上級法院」。
                                    書記官  吳玉華
中    華    民    國   100    年    12    月    28    日
附錄：本案論罪科刑法條全文
刑法第222條第1 項、第2項
（加重強制性交罪）
犯前條之罪而有下列情形之一者，處 7 年以上有期徒刑：
一、二人以上共同犯之者。
二、對未滿十四歲之男女犯之者。
三、對精神、身體障礙或其他心智缺陷之人犯之者。
四、以藥劑犯之者。
五、對被害人施以凌虐者。
六、利用駕駛供公眾或不特定人運輸之交通工具之機會犯之者。
七、侵入住宅或有人居住之建築物、船艦或隱匿其內犯之者。
八、攜帶兇器犯之者。
前項之未遂犯罰之。